---
title: "Tugas Individu Minggu 7"
author: "Shabrina Shafwah Al-Rahmah G1401221083"
date: "2024-03-05"
output:
  word_document: default
  pdf_document: default
  html_document: default
---

# Data
```{r}
X <- c(2, 5, 7, 10, 14, 19, 26, 31, 34, 38, 45, 52, 53, 60, 65)
Y <- c(54, 50, 45, 37, 35, 25, 20, 16, 18, 13, 8, 11, 8, 4, 6)
data <- data.frame(X,Y)
library(DT)
datatable(data)
```

# Eksplorasi Data
```{r}
model <- lm(Y ~ X, data = data)

library(ggplot2)
ggplot(data, aes(x = X, y = Y)) + 
  geom_point() +
  geom_smooth(method = "lm", se = FALSE) +
  labs(title = "Scatterplot")
```

Berdasarkan *scatter plot* di atas, dapat dilihat bahwa peubah X dan peubah Y membentuk suatu pola linier dari kiri atas ke kanan bawah. Hubungan tersebut membentuk pola linier negatif.

# Pemeriksaan Asumsi
## Nilai harapan galat sama dengan nol ($E[\epsilon_i]=0$)
Plot sisaan vs $\hat{y}$
```{r}
plot(model, 1)
```

Berdasarkan plot di atas, sisaan berada di sekitar nol sehingga nilai harapan sama dengan nol. Namun, sisaan membentuk pola kurva parabola sehingga ada kemungkinan ragam tidak homogen dan berarti model tidak pas. Perlu transformasi Y untuk membentuk model yang lebih baik.

Uji Formal
$$H_0: E[\epsilon] = 0 \text{(nilai harapan galat sama dengan nol)}$$
$$H_1: E[\epsilon] \neq 0 \text{(nilai harapan galat tidak sama dengan nol)}$$

```{r}
library(coin)
t.test(model$residuals,mu=0,conf.level=0.95)
```
Hasil bptest menunjukkan bahwa p-value > 0.05 sehingga tak tolak $H_0$. Hal ini mengindikasikan bahwa nilai harapan galat sama dengan nol.

## Ragam galat homogen atau homoskedastisitas ($\text{var}[\epsilon] = \sigma^2 I$)
Uji formal untuk mendeteksi homogenitas ragam sisaan dapat dilakukan dengan uji Breusch-Pagan menggunakan fungsi bptest yang memiliki hipotesis sebagai berikut.
$$H_0: \text{var}[\epsilon] = \sigma^2 I$$ 
$$H_1: \text{var}[\epsilon] \neq \sigma^2 I$$

```{r}
library(lmtest)
bptest(model, data=data)
```
Hasil bptest menunjukkan bahwa p-value > 0.05 sehingga tak tolak $H_0$. Hal ini mengindikasikan bahwa ragam sisaan homogen.

## Galat saling bebas $E[\epsilon_i, \epsilon_j] = 0$
Plot Sisaan vs Urutan
```{r}
plot(x = 1:dim(data)[1],
     y = model$residuals,
     type = 'b', 
     ylab = "Residuals",
     xlab = "Observation")
```


Uji Formal
$$H_0: E[\epsilon_i, \epsilon_j] = 0$$ 
$$H_1: E[\epsilon_i, \epsilon_j] \neq 0$$

```{r}
library(randtests)
runs.test(model$residuals)
```
Hasil runs test menunjukkan bahwa p-value < 0.05 sehingga tolak $H_0$. Hal ini mengindikasikan bahwa ada autokorelasi atau sisaan tidak saling bebas pada model.

## Galat Menyebar Normal
Plot qq
```{r}
plot(model,2)
```

Berdasarkan qq-plot tersebut, sisaan cenderung mendekati garis diagonal yang mewakili distribusi normal sehingga galat menyebar normal.

Uji Formal
$$H_0 = N$$
$$H_1 \neq N$$

```{r}
shapiro.test(residuals(model))
```
Berdasarkan hasil uji *Shapiro-Wilk* nilai p-value > 0 sehingga tak tolak $H_0$. Hal ini menunjukkan bahwa galat menyebar normal.

# Dugaan Persamaan Regresi
```{r}
summary(model)
```
Didapatkan dugaan persamaan regresi sebagai berikut.
$$
\hat Y = 46.460 - 0.752X
$$
Hasil pendugaan parameter regresi menunjukkan bahwa rataan dugaan nilai y akan turun sebesar 0.752 jika $X$ berubah satu satuan. Adapun ketika x=0 (jika ada dalam selang pengamatan), maka dugaan rataan nilai y akan bernilai sebesar 46.460.

# Ukuran Kelayakan Model
```{r}
summary_model <- summary(model)

(r_squared <- summary_model$r.squared)
(adj_r_squared <- summary_model$adj.r.squared)
```


# Penanganan Masalah
Uji asumsi-asumsi yang telah dilakukan sebelumnya menunjukkan perlunya transformasi agar terbentuk model yang lebih baik, salah satunya karena terbentuknya pola parabola pada plot residual.

## Transformasi untuk Meluruskan: Pola Parabola
Transformasi ini dilakukan dengan Y diperkecil, yaitu $Y^* = \sqrt{Y}$.
```{r}
data_transformed <- data.frame(X, sqrt(data$Y))
model2 <- lm(sqrt(Y) ~ X, data=data_transformed)

predicted_values <- predict(model, data)
predicted_values2 <- predict(model2, data_transformed)

par(mfrow = c(1, 2))
plot(X,Y,main="Data and Model", xlab="X", ylab="Y")
lines(X, predicted_values, col="red", lwd=2)

plot(X, sqrt(data$Y), main="Transformed Data and Model", xlab="X", ylab="sqrt(Y)")
lines(X, predicted_values2, col="red", lwd=2)
par(mfrow = c(1, 1))
```
# Uji Asumsi Setelah Transformasi
## Nilai harapan galat sama dengan nol
```{r}
plot(model2, 1)
```

Uji Formal
$$H_0: E[\epsilon] = 0 \text{(nilai harapan galat sama dengan nol)}$$
$$H_1: E[\epsilon] \neq 0 \text{(nilai harapan galat tidak sama dengan nol)}$$

```{r}
library(coin)
t.test(model2$residuals,mu=0,conf.level=0.95)
```
Hasil uji t-test menunjukkan bahwa p-value > 0.05 sehingga tidak tolak H0. Hal ini mengindikasikan nilai harapan galat sama dengan 0.

## Ragam galat homogen atau homoskedastisitas ($\text{var}[\epsilon] = \sigma^2 I$)
$$H_0: \text{var}[\epsilon] = \sigma^2 I$$
$$H_1: \text{var}[\epsilon] \neq \sigma^2 I$$

```{r}
library(lmtest)
bptest(model2, data=data)
```
Hasil uji bptest menunjukkan bahwa p-value > 0.05 sehingga tidak tolak H0. Hal ini mengindikasikan ragam galat homogen.

```{r}
plot(x = 1:dim(data)[1],
     y = model2$residuals,
     type = 'b', 
     ylab = "Residuals",
     xlab = "Observation")
```

## Galat saling bebas
Uji Formal
$$H_0: E[\epsilon_i, \epsilon_j] = 0$$
$$H_1: E[\epsilon_i, \epsilon_j] \neq 0$$

```{r}
library(randtests)
runs.test(model2$residuals)
```
Hasil runs test menunjukkan bahwa p-value > 0.05 sehingga tidak tolak $H_0$. Hal ini mengindikasikan bahwa tidak ada autokorelasi atau sisaan saling bebas.

## Galat Menyebar Normal
Uji Formal
$$H_0 = N$$
$$H_1 \neq N$$

```{r}
shapiro.test(residuals(model2))
```
Berdasarkan uji *shapiro-test* didapatkan bahwa p-value > 0.05 sehingga tidak tolak $H_0$. Artinya, galat menyebar normal.


# Ukuran Kelayakan Model 2
```{r}
summary_model2 <- summary(model2)

(r_squared2 <- summary_model2$r.squared)
(adj_r_squared2 <- summary_model2$adj.r.squared)
```

#Perbandingan Ukuran Kelayakan Model
```{r}
(table_data <- data.frame(
  Model = c("Model 1", "Model 2"),
  R_squared = c(r_squared, r_squared2),
  Adj_R_squared = c(adj_r_squared, adj_r_squared2)
))
```
Dapat terlihat bahwa baik $R^2$ maupun $R^2_\text{adj}$ memiliki nilai yang lebih besar dan lebih mendekati nilai 1 pada model 2 hasil transformasi daripada model pratransformasi sehingga dapat dikatakan bahwa model 2 lebih layak dibandingkan model 1.

# Pendugaan Parameter Regresi
```{r}
summary(model2)
```
Dugaan persamaan regresi hasil transformasi sebagai berikut.
$$
\sqrt {Y^*} = 7.015 - 0.081X
$$

# Tranformasi Balik
$$
\sqrt {Y^*} = 7.015 - 0.081X
$$
$$
Y^* = (7.015 - 0.081X)^2
$$
$$
Y^* = 49.210 - 1.136X + 0.00656X^2
$$
